臺灣基隆地方法院刑事判決　
109年度金訴字第113號
公  訴  人  臺灣基隆地方檢察署檢察官
被      告  粘家誠


                  （現另案在法務部○○○○○○○執行中，目前暫
                  寄押在法務部○○○○○○○○○○○中） 
上列被告因詐欺等案件，經檢察官提起公訴（109年度偵字第344
6號），本院判決如下：
    主  文
粘家誠三人以上共同犯詐欺取財罪，累犯，處有期徒刑壹年陸月
。
未扣案之犯罪所得新臺幣壹仟元，沒收之，於全部或一部不能沒
收或不宜執行沒收時，追徵其價額。  
    事  實
一、粘家誠前因違反毒品危害防制條例案件，分別經臺灣士林地
    方法院以96年度訴字第413號判決判處有期徒刑7年6月，嗣
    上訴後，經臺灣高等法院以97年度上訴字第3426號判決駁回
    上訴確定；及經臺灣雲林地方法院以98年度虎簡字第173號
    判決判處有期徒刑5月確定，上開2案件接續執行，於民國10
    2年12月11日縮短刑期假釋出監，所餘刑期付保護管束，嗣
    因於保護管束期間再犯其他案件，而撤銷假釋，應執行殘刑
    有期徒刑1年6月又17日。又因施用毒品案件，先後經臺灣士
    林地方法院以104年度審易字第2068號判決判處有期徒刑6月
    、5月、5月確定；及經臺灣新北地方法院以104年度簡字第4
    829號判決判處有期徒刑6月確定，復經臺灣士林地方法院以
    105年度聲字第50號裁定合併定應執行有期徒刑1年2月，並
    與上開殘刑接續執行，而於104年6月18日入監，107年2月8
    日縮刑期滿執行完畢。
二、詎粘家誠猶不知悔改，竟意圖為自己不法之所有，與真實姓
    名年籍不詳之成年男子及其所屬詐欺集團，基於三人以上共
    同詐欺取財、掩飾、隱匿詐欺犯罪所得去向之犯意聯絡，由
    詐欺集團中某不詳成員先於109年4月28日18時34分、46分許
    ，分別撥打電話予羅益忠，向其佯稱係露天拍賣網站賣家及
    富邦銀行客服人員，因網站系統遭駭客入侵，會自動扣款，
    需匯款進行帳戶止付程序云云，致羅益忠因而陷於錯誤，依
    其指示操作自動櫃員機，於翌（29）日14時50分許匯出新臺
    幣（下同）99,888元至溫秀苗（另案偵辦）所有之第一商業
    銀行帳號000-00000000000號帳戶（下稱系爭帳戶），俟詐
    欺集團成員得知詐騙款項匯入後，即交付提款卡、密碼予粘
    家誠，由其負責提領贓款（俗稱車手）。粘家誠旋持該系爭
    帳戶之提款卡，於同（29）日15時4分、5分許，在基隆市○○
    區○○路000○0號全家便利商店之自動櫃員機，提領20,000元
    、20,000元，接續於同（29）日15時15分、16分、17分許，
    在基隆市○○區○○路0段000號OK便利商店之自動櫃員機，提領
    20,000元、20,000元、19,000元，共計提領99,000元，再將
    上開提領金額全數交付予其他真實姓名年籍不詳之詐欺集團
    成員，藉以製造金流之斷點，致無從追查前揭犯罪所得之去
    向，而掩飾或隱匿犯罪所得，並取得報酬1,000元，花用殆
    盡。嗣經羅益忠察覺有異，報警處理，為警調閱監視錄影畫
    面後，循線查悉上情。
三、案經羅益忠訴由新北市政府警察局刑事警察大隊報告臺灣基
    隆地方檢察署檢察官偵查、起訴。
　　理  由
壹、證據能力
    按被告以外之人於審判外之言詞或書面陳述，除法律有規定
    者外，不得作為證據，刑事訴訟法第159條第1項固定有明文
    。惟被告以外之人於審判外之陳述，雖不符刑事訴訟法第15
    9條之1至第159條之4之規定，而經當事人於審判程序同意作
    為證據，法院審酌該言詞陳述或書面陳述作成時之情況，認
    為適當者，亦得為證據；當事人、代理人或辯護人於法院調
    查證據時，知有第159條第1項不得為證據之情形，而未於言
    詞辯論終結前聲明異議者，視為有前項之同意，同法第159
    條之5亦有明定。查，本判決所引用之下列證據資料（包含
    供述證據、文書證據等），並無證據證明係公務員違背法定
    程序所取得，且被告、檢察官於本院準備程序、審判期日中
    對本院所提示之被告以外之人審判外之供述，包括供述證據
    、文書證據等證據，就證據能力均未表示爭執，而迄至言詞
    辯論終結前亦未再聲明異議【見本院109年度金訴字第113號
    卷，共二卷，以下簡稱本院卷，卷一第154至156頁，卷二第
    201至203頁】，經核亦無顯有不可信之情況與不得作為證據
    之情形，本院審酌上開證據資料製作時之情況，尚無違法不
    當及證明力明顯過低之瑕疵，認為以之作為證據應屬適當，
    是依刑事訴訟法第159條至第159條之5及第158條之4反面解
    釋規定，本判決所引用如下揭所示之供述證據、非供述證據
    等，均具有證據能力，合先敘明。
貳、實體部分
一、認定犯罪事實所憑之證據及理由： 
　㈠訊據被告固不否認有於上開事實欄所載時地，持系爭帳戶提
    款卡提領贓款乙節，惟矢口否認有何三人以上共同詐欺取財
    及洗錢犯行，其辯稱：我有提款，但我不知道這是詐騙的錢
    ，那時候疫情所以工作沒有了，在臉書上看到一些資訊認為
    先找到工作混口飯吃，他說是線上遊戲購買遊戲幣的錢，他
    給我1千元的錢，給我吃飯而已云云。惟查，告訴人羅益忠
    於警詢時指證述伊就其遭詐騙過程均指述明確綦詳【臺灣基
    隆地方檢察署109年度偵字第3446號卷，下稱偵卷，第33至3
    8頁】，互核與證人即承辦員警陳子政於本院110年10月12日
    審理時證述：本件我們有先假裝成被害人跟詐騙集團成員對
    話，詐騙集團會先丟卡號過來，我們會去追蹤、監控這個提
    款卡卡號，該提款卡一插到ATM，165的機構就會傳簡訊過來
    告知我們提款地點，我們之後去調閱監視器，一開始在中和
    他是沒有提領只有插入卡片的紀錄，然後發現犯嫌有騎機車
    ，查閱車號後發現該車是粘家誠在使用等語之證述情節大致
    相符【見本院卷二第200頁】，復有勘察採證同意書（同意
    人粘家誠）、數位證物勘察採證同意書（同意人粘家誠）、
    粘家誠手機照片擷圖2張（暱稱：霧沙沙、帳號：daviZ0000
    0000000000il.com）的AppleID於IPHONE8登入ICloud畫面照
    片、粘家誠之Google帳戶（暱稱：粘家塍、帳號：Z0000000
    0000000il.com）、內政部警政署反詐騙諮詢專線紀錄表（
    羅益忠）、帳戶個資檢視、詐欺提款車手一覽表（含提領影
    像照片）、新北市政府警察局刑事警察大隊照片黏貼紀錄表
    （車手提領監視器畫面擷圖、路上監視器畫面擷圖、監視器
    故障擷圖）、新北市政府警察局刑事警察大隊剪貼簿（車手
    提領監視器畫面擷圖、路上監視器畫面擷圖、製作警詢筆錄
    影像擷圖）、第一商業銀行台中分行2020/05/28一台中字第
    00120號函及其附件：第一銀行存摺存款客戶歷史交易明細
    表（溫秀苗）、車輛詳細資料報表（926-TCD）在卷可稽【
    見偵卷第23至29頁、第31至32頁、第39至61頁、第63至75頁
    、第77頁】，再互核與被告前已有多件相類似擔任詐欺集團
    車手提領款項，迭遭偵查起訴或判刑有罪確定在案之刑事科
    刑紀錄，且其中部分案件之偵查、判決，均早於本案犯罪事
    實所載時間之前，亦有臺灣新北地方法院108年度訴字第387
    號刑事判決、臺灣新北地方檢察署檢察官108年度偵字第102
    00、10786、10787、17115、18816、18845、18931、29079
    、29097、32872號起訴書、臺灣士林地方法院109年度金訴
    字第137號刑事判決、臺灣高等法院109年度上訴字第2487號
    刑事判決、臺灣高等法院109年上訴字第4065號刑事判決各1
    件在卷可參【見偵卷第137至152頁、153至159頁；本院卷一
    第29至51頁、第53至61頁、第79至91頁；本院卷二第109至1
    21頁】，足徵被告對詐欺集團透過車手持提領被害人遭詐騙
    款項後，再將提領之贓款交付予其他真實姓名年籍不詳之詐
    欺集團成員，藉以製造金流之斷點，致無從追查上揭犯罪所
    得之去向，而掩飾或隱匿犯罪所得之洗錢過程，並非一無所
    悉，然其猶仍一而再為之，顯悖常情，足認被告上開所辯，
    與事實、經驗法則不符，應屬事後卸責之詞，實無可信。
　㈡綜上，本案事證明確，被告所為上開三人以上共同犯詐欺取
    財罪及洗錢罪之犯行，均堪認定，應依法論科。
二、論罪科刑
　㈠按共同正犯之意思聯絡，原不以數人間直接發生者為限，即
    有間接之聯絡者，亦包括在內。如甲分別邀約乙、丙犯罪，
    雖乙、丙間彼此並無直接之聯絡，亦無礙於其為共同正犯之
    成立（最高法院77年度台上字第2135號判決意旨參照）。又
    共同正犯之意思聯絡，不限於事前有所協議，其於行為當時
    ，基於相互之認識，以共同犯罪之意思參與者，亦無礙於共
    同正犯之成立，且其表示之方法，不以明示通謀為必要，即
    相互間有默示之合致，亦無不可（最高法院92年度台上字第
    3724號判決意旨參照）。另按共同正犯之成立，有以共同犯
    意而共同實行犯罪構成要件之行為者，有以自己犯罪之意思
    ，參與犯罪構成要件以外之行為者，亦有雖以幫助他人犯罪
    之意思而參與犯罪構成要件之行為者，有以自己犯罪之意思
    ，事前同謀推由一部分實行犯罪之行為者。再共同正犯，係
    共同實行犯罪行為之人，在共同意思範圍內，各自分擔犯罪
    行為之一部，相互利用他人之行為，以達其犯罪之目的，其
    成立不以全體均參與實行犯罪構成要件之行為為要件，其行
    為分擔，亦不以每一階段皆有參與為必要，倘具有相互利用
    其行為之合同意思所為，仍應負共同正犯之責（最高法院99
    年度台上字第1323號判決意旨參照）。次按刑法之「相續共
    同正犯」，就基於凡屬共同正犯對於共同犯意範圍內之行為
    均應負責，而共同犯意不以在實行犯罪行為前成立者為限，
    若了解最初行為者之意思，而於其實行犯罪之中途發生共同
    犯意而參與實行者，亦足成立；故對於發生共同犯意以前其
    他共同正犯所為之行為，苟有就既成之條件加以利用而繼續
    共同實行犯罪之意思，則該行為即在共同意思範圍以內，應
    共同負責（最高法院98年度台上字第7972號判決意旨參照）
    。惟在一罪一罰之數罪態樣，如後行為者介入前，先行為者
    之行為已完成，又非其所得利用者，自不應令其就先行為者
    之行為，負其共同責任（最高法院96年度台上字第1271號判
    決意旨參照）。準此，共同之行為決意不一定要在事先即行
    為前便已存在，行為當中始先後形成亦可，且不以其間均相
    互認識為要件。而電話詐騙此一新興犯罪型態，係結合詐騙
    電信流（第一、二及三線之實行詐騙者）、詐騙資金流（地
    下匯兌業者及收購人頭帳戶者）、詐騙網路流（向海峽兩岸
    及境內外二類電信業者申租網段予以介接及分租予其他詐欺
    網路流網管共犯，提供網路介接技術及排除網路介接障礙者
    ）及串聯其間之匯款車手集團，以介接詐騙專屬網路撥打電
    話實施詐騙，指定被害人將帳戶資料交至特定地點，取簿手
    、車手依指示拾取帳戶資料後，即未經授權提領被害人帳戶
    內款項，車手及地下匯兌跨兩岸及國境分贓等階段，乃係需
    由多人縝密分工方能完成之集團性犯罪。查，被告雖僅擔任
    車手工作，然與其餘施以電話詐術及收受其交付贓款之詐欺
    集團成員，於同時期、針對同一被害人之犯行，其等參與時
    間雖有先後，且各有分擔之工作，未必與其他成員認識碰面
    或知悉他人所分擔之犯罪分工內容，而此一間接聯絡犯罪之
    態樣，正為具備一定規模詐欺犯罪所衍生之細密分工模式，
    參與犯罪者透過相互利用彼此之犯罪角色分工，而形成一個
    共同犯罪之整體以利施行詐術，被告於擔任詐欺集團車手時
    起，即係以自己共同犯罪之意思，在共同犯意聯絡下，相互
    支援、供應彼此所需地位，相互利用他人行為，以達共同詐
    欺取財告訴人羅益忠之目的及行為分擔。揆諸前揭說明，被
    告就其擔任車手之工作，自應分別與其他成員施行之三人以
    上共同詐欺取財犯行之全部犯罪結果共同負責。
  ㈡又三人以上共同犯刑法第339條之詐欺罪者，構成刑法第339
    條之4第1項之加重詐欺罪，該條項為法定刑1年以上7年以下
    有期徒刑之罪，屬洗錢防制法第3條第1款所規定之特定犯罪
    。而洗錢防制法業於105年12月28日修正公布，並於106年6
    月28日生效施行（下稱新法）。為澈底打擊洗錢犯罪，新法
    乃依照國際防制洗錢金融行動工作組織（Financial Action
     Task Force，下稱FATF）40項建議之第3項建議，並參採聯
    合國禁止非法販運麻醉藥品和精神藥物公約及聯合國打擊跨
    國有組織犯罪公約之洗錢行為定義，將洗錢行為之處置、多
    層化及整合等各階段，全部納為洗錢行為，而於新法第2條
    規定：「本法所稱洗錢，指下列行為：一、意圖掩飾或隱匿
    特定犯罪所得來源，或使他人逃避刑事追訴，而移轉或變更
    特定犯罪所得。二、掩飾或隱匿特定犯罪所得之本質、來源
    、去向、所在、所有權、處分權或其他權益者。三、收受、
    持有或使用他人之特定犯罪所得。」以求與國際規範接軌。
    從而，過去實務雖認為行為人對犯特定犯罪所得之財物或利
    益作直接使用或消費之處分行為，或僅將自己犯罪所得財物
    交予其他共同正犯，祇屬犯罪後處分贓物之行為，非本條例
    所規範之洗錢行為。惟依新法規定，倘行為人意圖掩飾或隱
    匿特定犯罪所得來源，而將特定犯罪所得直接消費處分，甚
    或交予其他共同正犯予以隱匿，而由共同正犯以虛假交易外
    觀掩飾不法金流移動，即難認僅單純犯罪後處分贓物之行為
    ，應仍構成新法第2條第1或2款之洗錢行為（最高法院108年
    度台上字第2500號判決意旨可資參照）。職是，本案被告與
    其所屬詐欺取財集團，向被害人即告訴人羅益忠施以詐術後
    ，為隱匿其詐欺所得財物之去向，先由該集團某成員取得系
    爭帳戶之提款卡及密碼，並輾轉交付予被告，再由被告於事
    實欄二、所載之時、地提領被害人匯入之款項，復由被告將
    所提領款項上交予真實姓名年籍均不詳之該詐欺集團上游成
    員，使其等詐欺所得款項迂迴層轉，掩飾或切斷該不法所得
    與犯罪者之關聯性，阻礙金流透明，藉以掩飾或隱匿該不法
    所得之去向，製造金流斷點，已如前述，依上揭說明，被告
    犯行應成立洗錢防制法第14條第1項一般洗錢罪甚明。
　㈢是核被告所為，係犯刑法第339條之4第1項第2款之三人以上
    共同犯詐欺取財罪、洗錢防制法第14條第1項之普通洗錢罪
    。又被告多次提領系爭帳戶內之款項，其行為係於密接之時
    間實施，侵害同一被害人之財產法益，各行為之獨立性薄弱
    ，依一般社會通念，應評價為數個舉動之接續進行，為接續
    犯，而論以一罪。再被告係以一行為同時觸犯三人以上共同
    詐欺取財罪及洗錢罪，係屬想像競合犯，應依刑法第55條規
    定，從一重依刑法第339條之4第1項第2款三人以上共同欺取
    財罪處斷。
　㈣再被告與其所屬真實姓名年籍均不詳之詐欺集團成員間就上
    開犯行，具有犯意聯絡及行為分擔，為共同正犯。另刑法第
    339條之4第1項第2款之三人以上共同犯詐欺取財罪，其本質
    即為共同犯罪，主文毋庸再於「三人以上共同犯詐欺取財罪
    」前再記載「共同」（最高法院83年度台上字第2520號刑事
    判決意旨參照），併此敘明。
　㈤按司法院大法官釋字第775解釋：「刑法第47條第1項規定：『
    受徒刑之執行完畢，或一部之執行而赦免後，5年以內故意
    再犯有期徒刑以上之罪者，為累犯，加重本刑至二分之一。
    』有關累犯加重本刑部分，不生違反憲法一行為不二罰原則
    之問題。惟其不分情節，基於累犯者有其特別惡性及對刑罰
    反應力薄弱等立法理由，一律加重最低本刑，於不符合刑法
    第59條所定要件之情形下，致生行為人所受之刑罰超過其所
    應負擔罪責之個案，其人身自由因此遭受過苛之侵害部分，
    對人民受憲法第8條保障之人身自由所為限制，不符憲法罪
    刑相當原則，牴觸憲法第23條比例原則。於此範圍內，有關
    機關應自本解釋公布之日起2年內，依本解釋意旨修正之。
    於修正前，為避免發生上述罪刑不相當之情形，法院就該個
    案應依本解釋意旨，裁量是否加重最低本刑。」經查，被告
    固有上開事實欄所載之刑事科刑紀錄，有臺灣高等法院被
    告前案紀錄表在卷可按，是其於上開受有期徒刑之執行完畢
    後，5年以內故意再犯本件有期徒刑以上之罪，構成刑法第4
    7條第1項所定之累犯，然本院衡酌其構成累犯之罪名係違反
    毒品危害防制條例案件與本案犯詐欺取財罪之罪質不同，犯
    罪手段、動機顯屬有別，於其所犯罪名之法定刑度範圍內，
    審酌各項量刑事由後，已足以充分評價被告所應負擔罪責，
    認被告尚無依刑法第47條第1項規定加重最低本刑之必要，
    爰不加重其刑，以符罪刑相當原則及比例原則。
　㈥茲審酌被告正值青壯年，竟不思循正當途徑賺取財物，擔任
    詐欺集團車手之工作，非但使告訴人羅益忠之財物受損，並
    造成一般民眾人心不安，嚴重危害社會治安，行為誠屬可議
    ，兼衡其於本案犯行分工參與程度上，雖僅係擔任一線車手
    取款之工作，且尚無具體事證顯示其係該犯罪團體之主謀或
    主要獲利者，亦非直接向告訴人施行詐術之人，非處於詐欺
    集團核心地位，然被告矢口否認犯行，態度非佳，又被告現
    因入監執行，迄未與告訴人達成和解或調解，亦未賠償告訴
    人之損失，復考量其犯罪動機、目的、手段、所得利益，及
    被告自述國中畢業之教育程度，經濟狀況拮据，與母親同住
    ，但母親目前中風，由姐姐照顧等語明確【見本院卷二第20
    5頁】，並有上開累犯之刑不加重等一切情狀，爰量處如主
    文所示之刑，用示懲儆。
三、本案犯罪所得之沒收，於全部或一部不能沒收或不宜執行沒
    收時，追徵其價額，如下述：
　㈠按犯罪所得，屬於犯罪行為人者，沒收之，刑法第38條之1第
    1項前段定有明文。然苟無犯罪所得，自不生利得剝奪之問
    題，固不待言，至二人以上共同犯罪，關於犯罪所得之沒收
    、追繳或追徵，倘個別成員並無犯罪所得，且與其他成員對
    於所得亦無事實上之共同處分權時，同無「利得」可資剝奪
    ，特別在集團性或重大經濟、貪污犯罪，不法利得龐大，一
    概採取絕對連帶沒收、追繳或追徵，對未受利得之共同正犯
    顯失公平。又所謂各人「所分得」，係指各人「對犯罪所得
    有事實上之處分權限」，法院應視具體個案之實際情形而為
    認定：倘若共同正犯各成員內部間，對於不法利得分配明確
    時，固應依各人實際分配所得沒收；然若共同正犯成員對不
    法所得並無處分權限，其他成員亦無事實上之共同處分權限
    者，自不予諭知沒收；至共同正犯各成員對於不法利得享有
    共同處分權限時，則應負共同沒收之責。至於上揭共同正犯
    各成員有無犯罪所得、所得數額，係關於沒收、追繳或追徵
    標的犯罪所得範圍之認定，因非屬犯罪事實有無之認定，並
    不適用「嚴格證明法則」，無須證明至毫無合理懷疑之確信
    程度，應由事實審法院綜合卷證資料，依自由證明程序釋明
    其合理之依據以認定之（最高法院104年度第13次刑事庭會
    議決議、最高法院104年度台上字第3937號判決意旨參照）
    。查，本案被告犯罪所得，依其於本院審理時供述：他給我
    1,000元的錢，給我吃飯而已，這二次提款，我只有賺到1千
    元的餐費等語觀之，應認其犯罪所得係1,000元，雖未據扣
    案，爰依刑法第38條之1第1項規定，宣告沒收之，並依同條
    第3項規定，於全部或一部不能沒收或不宜執行沒收時，追
    徵其價額。
  ㈡至於被告本案所犯洗錢防制法第14條第1項規定，依同法第18
    條第1項前段固有沒收財物或財產上利益之特別規定。且洗
    錢防制法第18條第1項規定「犯第14條之罪，其所移轉、變
    更、掩飾、隱匿、收受、取得、持有、使用之財物或財產上
    利益，沒收之；犯第15條之罪，其所收受、持有、使用之財
    物或財產上利益，亦同」，係採取義務沒收主義，只要合於
    前述規定，法院即應為相關沒收之諭知，然該洗錢行為之標
    的是否限於行為人所有者始得宣告沒收，法無明文。依照上
    開實務見解，倘法條並未規定「不問屬於犯罪行為人與否均
    沒收」時，自仍以屬於被告所有者為限，始應予沒收，本院
    認在洗錢防制法並未規定「不問屬於犯罪行為人與否」之情
    形下，自宜從有利於被告之認定。是其取得之詐騙款項，雖
    屬本案之犯罪所得，然因該款項已經輾轉交付予不詳之人，
    故事實上非在被告支配管領中，故不予宣告沒收。
據上論斷，應依刑事訴訟法第299條第1項前段，洗錢防制法第14
條第1項，刑法第11條前段、第28條、第339條之4第1項第2款、
第47條第1 項、第55條、第38條之1第1項前段、第3項，刑法施
行法第1條之1第1項，判決如主文。
本案經檢察官黃佳權提起公訴，檢察官林渝鈞到庭執行職務。
中　　華　　民　　國　　110 　年　　10　　月　　26　　日
                  刑事第三庭審判長法　官  簡志龍
　　　　　　　　　                法  官  藍君宜
                                  法  官  施添寶
以上正本證明與原本無異。
如不服本判決應於收受送達後20日內向本院提出上訴書狀，並應
敘述具體理由；其未敘述上訴理由者，應於上訴期間屆滿後20日
內向本院補提理由書(均須按他造當事人之人數附繕本)「切勿逕
送上級法院」。　　　　　　　　　
告訴人或被害人如不服判決，應備理由具狀向檢察官請求上訴，
上訴期間之計算，以檢察官收受判決正本之日起算。
中　　華　　民　　國　　110 　年　　10　　月　　27　　日
                                  書記官  陳怡文
附錄本案論罪科刑法條：
刑法第339條之4
犯第339條詐欺罪而有下列情形之一者，處1年以上7年以下有期
徒刑，得併科1百萬元以下罰金：
一、冒用政府機關或公務員名義犯之。
二、三人以上共同犯之。
三、以廣播電視、電子通訊、網際網路或其他媒體等傳播工具，
    對公眾散布而犯之。
前項之未遂犯罰之。

洗錢防制法第14條
有第二條各款所列洗錢行為者，處7年以下有期徒刑，併科新臺
幣5百萬元以下罰金。
前項之未遂犯罰之。
前二項情形，不得科以超過其特定犯罪所定最重本刑之刑。